【裁判字號】    88,自,364
【裁判日期】    891202
【裁判案由】    偽造文書等
【裁判全文】
臺灣板橋地方法院刑事判決                          八十八年度自字第三六四號
    自  訴  人  壬○○
                寅○○
                戊○○
                丁○○
    共同代理人  馬在勤律師
    被      告  辛○○
                庚○○
右列被告因詐欺等案件，經自訴人提起自訴，及檢察官移送併辦（八十八年度偵字第
一四四五九號），本院判決如左：
    主  文
辛○○連續行使偽造私文書，足以生損害於他人，處有期徒刑陸月。
庚○○無罪。
    事  實
一、辛○○於民國八十七年二月五日，在臺北縣中和市○○街三十六巷十六號一樓，
    自任會首招募民間互助會，連同會首共五十八會，每會新臺幣（下同）一萬元，
    會期自八十七年二月五日起至九十年十一月五日止，每月五日在臺北縣中和市○○街三十六巷十六號一樓開標，並自八十八年起每三個月之二十日加標一次，並
    以於未書明標單字樣之投標紙張上填載名字及利息金額，依填載最高利息者得標
    ，活會會員扣除當次開標利息數額後繳付會款，而死會仍繳付全額之方式開標，
    詎辛○○竟意圖為自己不法之所有而基於概括之犯意，先後於前開會期內，即如
    附表編號一至二所示之犯罪時間、標金，在臺北縣中和市○○街三十六巷十六號
    一樓住處，分別冒用已停會會員陳建章及仍屬活會會員丙○○等二人之名義，並
    偽造渠等署押於未書明標單字樣之投標紙張上，持以競標而得標，再向胡美雪（
    以壬○○之名義參加二會）、寅○○（以陳乃真之名義參加二會）、陳美（以自
    己名義參加一會）等活會會員詐取會款，足以生損害於被冒用名義人陳建章、丙○○及各該次活會會員，二次冒標合計詐得約七十一萬五千五百元。嗣於八十八
    年一月五日該期互助會開標後，辛○○即停標該互助會，惟活會會員胡美雪仍繼
    續繳納會款至八十八年四月、活會會員寅○○仍繼續繳納至八十八年三月、陳美
    則繼續繳納至八十八年五月後，始悉上情。
二、案經被害人陳美、寅○○、壬○○（即胡美雪）、丁○○提起自訴及移送併辦。
    理  由
甲、被告辛○○部分：
一、訊據被告辛○○固坦承於前揭時、地招集互助會，嗣並宣佈停會等情不諱，惟矢
    口否認有何行使偽造文書及詐欺之犯行，辯稱：伊並未冒用陳建章、丙○○之名
    義標取會款，陳建章的互助會是讓給卯○○，丙○○的互助會，伊讓給己○○，
    停會是因為會員標太高，伊會怕倒會，所以才先停會云云；惟查：
    （一）右揭事實業據自訴人陳美、寅○○及壬○○之配偶胡美雪分別於偵查及本
          院調查時指訴綦詳，並經證人陳建章、丙○○於本院調查時證述確實，復
          有互助會單影本在卷可憑。
    （二）又證人卯○○固曾於本院調查時先到庭證稱：伊有加入二會，就是伊與伊
          同居人王明美，會單上本來是別人跟的會，後來被告打電話跟伊說有人要
          退會，叫伊要不要跟，所以伊把會接下來，但會單上名字沒有改，伊接的
          會是陳建章的名字，何時接會時間太久伊忘記了，伊後來打電話給被告請
          他幫忙伊把這會標下來，接下會時伊沒有拿錢給會首及陳建章，至於會首
          與陳建章如何算伊不清楚，會錢是伊拿現金給會首，是後來伊標下會後，
          會首沒有把會錢全數給伊，所以伊用抵的來抵以後的死會錢云云（見本院
          八十九年一月十四日訊問筆錄），嗣又證稱：伊是頂陳建章的會，伊是跟
          辛○○比較熟，辛○○打電話給伊叫伊跟會的，伊跟了兩會，是跟壹萬的
          會跟了兩會，我是在第五會時接下陳建章的會，伊接下會後就有先標一會
          起來，伊太太打電話給會首叫他幫伊標起，伊是叫會首從會錢裡扣四萬元
          給陳建章，伊不知我拿多少錢，是伊太太跟會首算的，好像是先拿一半的
          錢。第二會還沒有標，會就解散了，會錢都是伊太太拿去會首他家給會首
          的，死會的錢，因為會首之前還有欠我錢，所以我是用抵的，會首之前欠
          我五十多萬元云云（見本院八十九年五月十六日訊問筆錄），是知證人陳
          華孟就其頂下陳建章互助會後，(1)究否曾將陳建章先前已繳納之互助會款
          給付予被告，(2)每期互助會款，究係由證人卯○○拿現金予被告，抑或由
          其太太拿去給被告，(3)標得會款後，每期死會款，究係由所標得之互助會
          款中折抵，抑或由被告先前欠證人卯○○之欠款加以折抵等節，證人陳華
          孟自己前後證述不一，非無可疑，況經本院將證人卯○○與被告隔離訊問
          後，被告則供稱：證人卯○○是頂陳建章的會，卯○○是在四、五會時接
          手的，之前陳建章所繳的會錢是伊算給陳建章的，伊算兩三萬，另外還有
          ＣＤ等，卯○○頂了兩會，一個死會，一個活會，他頂下後隔了三、四會
          才標，他標了三千多，我算三十幾萬給他，我先給他一半的錢，另一半算
          是我欠的，會錢有時是他拿來，有時是他太太拿來的，當時伊欠卯○○約
          六十幾萬，現在只剩約五十幾萬，卯○○死會的錢，因伊還欠他錢，所以
          伊是抵掉云云（見本院八十九年五月十六日訊問筆錄），被告之供詞，與
          證人卯○○第二次到庭之證詞，就(1)陳建章先前所繳納互助會款究由誰給
          付，(2)會錢究由證人卯○○繳納，抑或其太太繳納等情節，亦明顯互有出
          入，並再參諸證人王明美即卯○○之配偶嗣於本院到庭時證稱：是伊先生
          承接陳建章的二個互助會，會錢都是伊去繳的，伊先生標到陳建章的互助
          會時，有拿到會錢，但後來被告又向伊先生借錢，是伊先生向被告說要標
          會的，會錢亦係伊先生與被告算的，伊先生頂下陳建章的互助會時，是伊
          先生貼錢給陳建章的云云（見本院八十九年九月六日訊問筆錄），證人王
          明美之證詞與證人卯○○之證詞，就(1)會錢由誰去繳納，(2)得標陳建章互
          助會之該次，究係由證人王明美抑或證人陳建章向被告告知投標之意，(3)
          標得之互助會款，究由證人王明美抑或證人陳建章與被告核算拿錢，(4)有
          無取得全數互助會款等情節，互不相符，足徵證人卯○○、王明美之前揭
          證詞，洵屬可疑，要難採為對被告有利之證據，則被告所辯稱陳建章之互
          助會由證人卯○○承接云云，殊難可採。
    （二）另就被告辛○○辯稱丙○○所參加之互助會由己○○承接其中一會並標取
          互助會款部分，業據證人丙○○於本院到庭堅決否認此事，並證稱：伊一
          萬元的互助會跟了二會，被告在八十八年一月五日冒用伊名義去標會，用
          四千五百元標走，伊沒有把互助會讓給己○○等語（見本院八十八年十月
          十九日及同年十二月二十八日訊問筆錄），而被告除無法找到該己○○之
          人出庭作證外，亦始終無法舉出其他事證，足以證明丙○○確曾將所參加
          互助會中之一會讓與己○○之人，另本院依被告所提出之己○○住址屢次
          傳喚，均遭「查無此人」退回傳票，雖被告又供稱：甲○○知道伊有把王
          美宿先前繳的會錢八萬多元還給丙○○，由己○○承接該會云云（見本院
          八十八年十二月二十八日訊問筆錄），惟證人甲○○到庭則證稱：伊不知
          道丙○○有把互助會讓給己○○，伊也不知道被告有把丙○○的會錢八萬
          多元算給丙○○等語（見本院八十九年十月二十五日訊問筆錄），益徵被
          告所辯稱丙○○互助會由己○○承接標取會款之詞，洵屬無稽，不足採信
          。
    綜上，被告前揭所辯，顯係事後圖卸刑責之詞，不足採信。是本件事證明確，被
    告犯行堪以認定，應予依法論處。
二、查被告辛○○冒用陳建章、丙○○之名義，偽造渠等署押於上寫有利息之投標紙
    張上，依民間互助會之習慣，係表示該名義人願出所書利息金額標取會款，依刑
    法第二百二十條規定，為以文書論之私文書，被告盧素蘭偽造後持以行使，詐取
    會員交付會款，自足以生損害於被冒用名義人及各該次活會之會員，應成立刑法
    第二百十六條、第二百十條之行使偽造私文書與第三百三十九條第一項之詐欺取
    財二罪（參照最高法院六十九年臺上字第六九五號及七十年臺上字第二六八五判
    決）。被告偽造行為之低度行為為行使之高度行為所吸收，至於偽造署押，乃偽
    造文書之部分行為，均不另論罪。其先後二次行使偽造私文書及詐欺取財行為，
    均時間緊接，犯罪構成要件相同，顯係基於概括犯意，反覆為之，均應依連續犯
    規定論以一罪，並加重其刑。又被告每次同時持偽造之投標紙張與會員多人競標
    ，及向活會會員多人詐取會款，顯然係以一行為而觸犯數詐欺罪名，為想像競合
    犯，應從一重之詐欺取財罪處斷。惟被告所犯上開行使偽造文書與詐欺取財二罪
    ，具有方法結果之牽連關係，應從一重之行使偽造私文書罪處斷。爰審酌被告辛○○擔任會首，未能忠實履踐其會首責任，連續二次冒標詐取會員款項，詐取金
    額共約七十一萬五千五百元，及被告之素行、動機、目的、手段及犯罪後態度等
    一切情狀，量處如主文所示之刑，以示懲儆。至被告偽造之標單亦經被告丟棄，
    業據被告於本院審理時供明在卷（見本院八十九年十二月二日審判筆錄），而依
    一般民間習慣，標會之後該標單亦無留存之必要，故上述標單既已滅失不存在，
    故毋庸諭知沒收，併予敘明。
三、自訴意旨另以：被告辛○○分別於八十七年二月五日及八十七年八月二十五日起
    ，至九十年十一月五日及八十九年九月二十五日止，以其為會首，分別對外招攬
    一萬元及二萬元之互助會，並由庚○○負責對外招攬會員及收受處理會款等事宜
    ，而自訴人壬○○（即胡美雪）、寅○○、陳美及丁○○均為會員之一，詎被告
    庚○○竟與辛○○共同意圖為自己不法之所有，於招攬互助會之初，即捏造不實
    之會員名單登載於互助會會單中，使自訴人等陷於錯誤而交付會款，嗣於八十八
    年二月無故宣佈停會，共計詐得壬○○（即胡美雪）四十七萬二千元、寅○○三
    十四萬五千八百元、陳美十六萬三千二百元、丁○○十六萬五千元，因認被告辛○○涉犯刑法第三百三十九條第一項及第二百十六條、第二百十條之行使偽造私
    文書罪嫌云云。所謂認定犯罪事實之證據，係指足以認定被告確有犯罪行為之積
    極證據而言，該項證據自須適合於被告犯罪事實認定，始得採為斷罪資料。又苟
    未能發現相當證據，或證據不足以證明，自不能以推測或擬制之方法，以為裁判
    基礎，亦分別有最高法院二十九年度上字第三一０五號及同院四十年度台上字第
    八六號判例意旨可資參照。訊據被告辛○○堅決否認有何以不實會員參加互助會
    之犯行，辯稱：伊沒有冒用人頭去參加互助會等語。經查，對於被告即會首辛○○以不實會員參加互助會詐騙會員互助會款乙節，自訴人壬○○、寅○○、陳美
    及丁○○並未能提出任何證據，足以證明渠等之指訴確與事實相符，而被告辛○○就其所召募分別自八十七年二月五日及八十七年八月二十五日開始之二起互助
    會，亦提出部分互助會員之聯絡地址及電話供自訴人等參酌，另就該二起互助會
    業經標取會款之十七個會員（除會首外，八十七年二月五日開始召募之該互助會
    有五個已標取會款，八十七年八月二十五日開始召募之該互助會有十二個已標取
    會款），被告辛○○亦提出死會名單供自訴人等參酌，而經本院比對被告辛○○
    所提會員聯絡地址名單及死會會員名單並加以傳喚結果，就十七個死會中扣除前
    揭遭被告林錦逢冒名標取會款之陳建章及丙○○二人，並經證人王明美、癸○○
    、甲○○於本院到庭證稱死會名單之丑○○、林素瑩、乙○○為渠等本人所參加
    無誤外，仍有六人未有聯絡地址，有四人查無此人，有一人行蹤不明，有一人查
    無此址，三人寄存送達，有本院傳票信封及送達回證在卷可稽，雖屬可疑，惟衡
    諸國人參加互助會之常情，會員未以真實姓名參加互助會，會員未知會員聯絡地
    址，均非無可能，自難因會首未能提出全部活會及死會會員之名單及聯絡地址，
    遽認係會首有冒用人頭名義參加互助會之行為，是依罪疑惟輕之法理，要難僅憑
    自訴人等之片面指訴即遽認被告辛○○有詐欺、行使偽造文書之行為，此外復查
    無其他積極證據，足資認定被告辛○○有何詐欺、行使偽造文書之犯行，此部分
    本應為被告無罪之諭知，因自訴人認此部份與上揭論罪部份有裁判上一罪之牽連
    關係，爰不另為無罪之諭知，併予敘明。
三、至移送併辦（即八十八年度偵字第一四四五九號案卷），所指被告辛○○涉嫌如
    事實欄所示犯行部分，與自訴人提起自訴之部分，係屬同一案件，故本院自得併
    予審究，附此敘明。
乙、被告庚○○部分：
一、自訴意旨略以：被告庚○○與其妻辛○○分別於八十七年二月五日及八十七年八
    月二十五日起，至九十年十一月五日及八十九年九月二十五日止，以辛○○為會
    首，分別對外招攬一萬元及二萬元之互助會，並由被告庚○○負責對外招攬會員
    及收受處理會款等事宜，而自訴人壬○○（即胡美雪）、寅○○、陳美及丁○○
    均為會員之一，詎被告庚○○竟與辛○○共同意圖為自己不法之所有，於招攬互
    助會之初，即捏造不實之會員名單登載於互助會會單中，尤有甚者，辛○○於一
    萬元互助會部分，於八十七年六月中向會員陳建章誑稱有已得標之會員中有二人
    已無法繼續繳納死會會款且不知去向，並同時向其稱該一萬元互助會於該月止會
    ，未料，被告庚○○與辛○○竟未將此一事實告知自訴人壬○○等人，並稱該互
    助會無異樣，繼續向自訴人壬○○等人收取會款，直至八十八年一月，此外，被
    告庚○○與辛○○竟冒用會員丙○○之名義標得八十八年一月開標之會款據為己
    用，嗣於八十八年二月無故宣佈停會，共計詐得壬○○（即胡美雪）四十七萬二
    千元、寅○○三十四萬五千八百元、陳美十六萬三千二百元、丁○○十六萬五千
    元，因認被告庚○○涉犯刑法第三百三十九條第一項及第二百十六條、第二百十
    條之行使偽造私文書罪嫌云云。
二、按犯罪事實應依證據認定之，無證據不得推定其犯罪事實，又不能證明被告犯罪
    者，應諭知無罪之判決，刑事訴訟法第一百五十四條、第三百零一條第一項定有
    明文。所謂認定犯罪事實之證據，係指足以認定被告確有犯罪行為之積極證據而
    言，該項證據自須適合於被告犯罪事實認定，始得採為斷罪資料。又苟未能發現
    相當證據，或證據不足以證明，自不能以推測或擬制之方法，以為裁判基礎，亦
    分別有最高法院二十九年度上字第三一０五號及同院四十年度台上字第八六號判
    例意旨可資參照。訊據被告庚○○堅詞否認有詐欺、偽造文書之犯行，辯稱︰該
    等互助會均是由辛○○召集、開標的，與伊無關等語。
三、經查，依自訴人壬○○（即胡美雪）、寅○○、陳美及丁○○所提之二紙互助會
    單影本所載，會首係記載為辛○○，並非被告庚○○，而同案被告辛○○迭於本
    院調查時供承前揭二起互助會係由其所召集無誤（見本院八十九年四月十四日訊
    問筆錄），雖同案被告辛○○有冒用陳建章、丙○○名義得標之情事，已如前述
    ，惟自訴人寅○○、陳美（即自訴人丁○○之母親）於本院證稱：是辛○○向伊
    等召會，也是辛○○向伊等收錢，也是辛○○主持開標等語（見本院八十九年四
    月十四日訊問筆錄），而依互助會單所示，開標地點係在被告庚○○與同案被告
    辛○○之住處臺北縣中和市○○街三十六巷十六號一樓住處，縱認被告庚○○曾
    於同案被告辛○○主持開標時在場，或偶會收取會款，然依被告庚○○與同案被
    告辛○○係夫妻之關係，被告庚○○曾於開標時在家或收取會款，實屬人之常情
    ，究難謂被告庚○○即係與同案被告辛○○共同召募互助會，再者，究竟被告庚○○曾於開標時在家或參與收取會款之當次互助會期，是否即為辛○○所盜標之
    陳建章及丙○○互助會之該二次，亦無人能證明之，亦即被告庚○○縱有參與互
    助會活動，惟參與者是否為辛○○盜標之各該次互助會，無任何積極證據足資證
    明，則被告庚○○所辯稱未實際參與互助會等語，尚非不可採信，要難認被告庚○○有何冒用人頭入會之詐欺、偽造文書犯行可言。綜情以觀，自訴人壬○○等
    人之指訴及證人陳建章、丙○○之證詞暨互助會單影本，充其量僅能證明同案被
    告辛○○冒標之事，尚不能證明被告庚○○有自訴人所指之犯行，自不得僅以自
    訴人壬○○等人揣測之指摘，即遽認被告庚○○涉犯自訴意旨所指之前揭犯行。
    此外查無其他積極證據，足資認定被告庚○○有何詐欺或行使偽造私文書之犯行
    ，既不能證明被告庚○○犯罪，揆諸前揭說明，自應為被告庚○○無罪之諭知。
丙、至移送併辦意旨（八十八年度偵字第二二二八一號案卷）又以：被告辛○○、庚○○系夫妻關係，於八十五年四月十日起至八十七年十二月十日止，以辛○○為
    會首，對外招募一萬元之互助會，並由被告庚○○負責對外招攬會員及收受處理
    會款等事宜，而告訴人子○○為會員之一，詎被告竟共同意圖為自己不法之所有
    ，於八十七年十月十日由被告辛○○、庚○○出面向本人詐稱其胞弟急須用錢週
    轉，向告訴人借標會款，並由被告辛○○簽發本票七張共計三十六萬元，取信告
    訴人子○○，使告訴人子○○陷於錯誤而同意借標事宜，嗣告訴人子○○多次催
    促被告二人清償積欠款項，被告等均避不見面，告訴人子○○多方查訪始知被告
    等早已預謀倒會詐欺，因認被告辛○○、庚○○涉犯刑法第三百三十九條第一項
    之詐欺罪嫌云云。惟按犯罪事實應依證據認定之，無證據不得推定其犯罪事實，
    刑事訴訟法第一百五十四條定有明文。所謂認定犯罪事實之證據，係指足以認定
    被告確有犯罪行為之積極證據而言，該項證據自須適合於被告犯罪事實認定，始
    得採為斷罪資料。又苟未能發現相當證據，或證據不足以證明，自不能以推測或
    擬制之方法，以為裁判基礎，亦分別有最高法院二十九年度上字第三一０五號及
    同院四十年度台上字第八六號判例意旨可資參照。訊據被告辛○○、庚○○堅決
    否認有前揭詐欺犯行，經查，告訴人子○○到庭陳稱：伊沒被冒標，但被告欠伊
    會款還沒還給伊等（見本院八十八年十二月二十八日訊問筆錄），足徵本件僅係
    被告辛○○、庚○○與告訴人子○○間之借款糾紛，要與被告辛○○前揭因冒用
    會員名義投標詐取會款之行為無涉，再觀諸告訴人子○○所提出由被告辛○○擔
    任會首、自八十五年四月十日起至八十七年十二月十日止之互助會單及本票七紙
    ，亦僅能證明被告辛○○確有召集該互助會，並曾簽發面額共三十六萬元之七紙
    本票予告訴人以為借款擔保，惟尚難以此遽論被告辛○○、庚○○有詐欺之情事
    ，此外復查並無其他積極證據足資證明被告辛○○、庚○○有前揭併辦意旨所指
    之詐欺犯行，本院自不得審究前揭併辦部分，應退回該併辦部分，由檢察官另行
    依法處理。
據上論斷，應依刑事訴訟法第二百九十九條第一項前段、第三百零一條第一項，刑法
第五十六條、第二百二十條、第二百十六條、第二百十條、第三百三十九條第一項、
第五十五條，罰金罰鍰提高標準條例第一條前段，判決如主文。
中      華      民      國    八十九    年     十二     月      二      日
                              臺灣板橋地方法院刑事第六庭
                                  法  官    葉  靜  芳
右正本證明與原本無異。
如不服本判決，應於判決送達後十日內向本院提出上訴狀 (應附繕本) 。
                                  書記官    黃  大  千
中      華      民      國    八十九    年      十二    月      十四    日
 附表
┌───┬────┬───────┬─────┬────────────┐
│編號  │冒標會員│ 冒標時間     │ 標金     │ 詐騙金額               │
├───┼────┼───────┼─────┼────────────┤
│ 一   │陳建章  │ 八十七年十月 │ 四千元   │480000元ｘ6000元+80000元│
│      │        │ 五日         │          │（即會首及已得標者共八會│
│      │        │              │          │）共368000元            │
├───┼────┼───────┼─────┼────────────┤
│ 二   │丙○○  │ 八十八年一月 │ 四千五百 │450000元ｘ5500元+100000 │
│      │        │ 五日         │ 元       │元（即會首及已得標者共十│
│      │        │              │          │會）共347500元          │
└───┴────┴───────┴─────┴────────────┘
附錄本判決論罪法條
刑法第二百二十條、第二百十六條、第二百十條、第三百三十九條第一項
刑法第二百二十條(舊)：
在紙上或物品上之文字、符號，依習慣或特約，足以為表示其用意之證明者，關於本
章之罪，以文書論。
刑法第二百二十條（新）：
在紙上或物品上之文字、符號、圖畫、照像，依習慣或特約，足以為表示其用意之證
明者，關於本章及本章以外各罪，以文書論。
錄音、錄影或電磁紀錄，藉機器或電腦之處理所顯示之聲音、影像或符號，足以為表
示其用意之證明者，亦同。
稱電磁紀錄，指以電子、磁性或其他無法以人之知覺直接認識之方式所製成之紀錄，
而供電腦處理之用者。
刑法第二百十六條
行使第二百十條至第二百十五條之文書者，依偽造、變造文書或登載不實事項或使登
載不實事項之規定處斷。
刑法第二百十條
偽造、變造私文書，足以生損害於公眾或他人者，處五年以下有期徒刑。
刑法第三百三十九條
意圖為自己或第三人不法之所有，以詐術使人將本人或第三人之物交付者，處五年以
下有期徒刑、拘役或科或併科一千元以下罰金。
以前項方法得財產上不法之利益或使第三人得之者亦同。
前二項之未遂犯罰之。


司法院資訊處製作；財團法人民間司法改革基金會備份。
